【裁判字號】    99,勞訴,40
【裁判日期】    991029
【裁判案由】    給付退休金等
【裁判全文】
臺灣士林地方法院民事判決              99年度勞訴字第40號
原      告  甲○○
被      告  社團法人中國大眾康寧互助會
法定代理人  乙○○
訴訟代理人  林雯澤律師
            陳宜鴻律師
            丙○○
上列當事人間給付退休金等事件，本院於民國99年10月6 日言詞
辯論終結，判決如下：
    主  文
原告之訴及假執行之聲請均駁回。
訴訟費用由原告負擔。
    事  實  及  理  由
壹、程序部分：
    按訴狀送達後，原告不得將原訴變更或追加他訴，但請求之
    基礎事實同一、或不甚礙被告之防禦及訴訟之終結者，不在
    此限。民事訴訟法第255 條第1 項第2 款、第7 款定有明文
    。原告起訴狀所載備位聲明，原未請求給付金錢，嗣於民國
    99年5 月27日追加如現在訴之聲明（本院99年度湖勞調字第
    22號卷〈下稱調解卷〉第40頁參照）。經核原告係基於同一
    基礎事實而為聲明之追加，且不甚礙被告之防禦及訴訟之終
    結，被告雖表示不同意追加（本院卷第35頁），惟揆諸上開
    法條規定，仍應予准許。
貳、實體部分
一、原告起訴主張：
  (一)原告自80年11月1 日起受僱於被告，自93年起擔任副祕書長
    ，月薪新臺幣（下同）7 萬3,348 元。原告於93年12月間因
    身體不適，希望以留職停薪方式請假1 年以便療養，但未獲
    被告同意。嗣因病情加劇，遂循往例於於94年5 月30日提出
    退休離職報告（下稱系爭退休報告），復參考被告過去處理
    同仁退休均迅速批核之經驗，於提出系爭退休報告後隨即出
    國療養。詎被告竟未批核，而在未通知原告之情形下，逕行
    以原告曠職日數超過規定為由，將原告免職，企圖解免對原
    告應負之退休金給付義務，嗣原告於同年6 月23日私下以電
    話聯繫，始知遭被告免職。
  (二)原告係依據被告89年10月2 日第8 屆第6 次理監事聯席會議
    通過之退休辦法（下稱系爭退休辦法）、第8 屆第7 次理監
    事聯席會議通過之退休辦法施行內容（下稱系爭退休施行內
    容）及其附件之「退休金支領一覽表」（下稱系爭退休金額
    表），請求被告給付退休金。依系爭退休金額表之計算方式
    ，被告應給付原告舊制退休金200 萬4,601 元，而90年7 月
    1 日至94年6 月1 日（47個月）則按新制計算，68萬9,490
    元（每月個人薪資提撥10% ，被告補助10% ，合計20% 之退
    職金。7,335 ×2 ×47＝689,490 ），共計269 萬4,091 元
    ，詎被告以原告業遭免職為由，拒不給付任何退休金，惟原
    告無法到職顯係基於身體健康因素，且已事先提出退休申請
    並完成請假手續，實非無故不到職。被告之免職處分顯屬無
    據，爰先位聲明請求被告給付退休金。
  (三)被告如認原告循往例自請退休有所不合，亦應通知原告工作
    ，而非逕將原告免職，該免職處分違反最後手段性原則，顯
    然無效，兩造間僱傭關係仍然存在。爰備位請求確認兩造間
    僱傭關係存在，並請求回復原告之工作，以釐清兩造間之權
    利義務關係。且原告既以起訴狀之送達為提供勞務之意思表
    示，被告自應按月給付薪資。
  (四)並聲明請求判決：
    1.先位聲明：
      (1)被告應給付原告269 萬4,091 元，及自94年6 月1 日起
        至清償日止，按週年利率5%計算之利息。
      (2)原告願供擔保，請准宣告假執行。
    2.備位聲明：
      (1)確認兩造間僱傭關係存在。
      (2)被告應回復原告之工作。並自起訴狀送達之次月起，按
        月於每月1 日給付原告7 萬3,348 元至原告退休之日止
        。
二、被告則辯稱：
  (一)原告請求被告給付退休金200 萬4,601 元部分，因被告於90
    年間並未訂立退休辦法，且被告之工作人員多為公務人員退
    休轉任者，故被告員工之退休條件係比照公務人員，亦即須
    符合任職滿25年，或任職5 年以上年滿60歲之條件。原告為
    38年9 月27日生，於94年5 月30日提出系爭退休報告時尚未
    滿60歲，自不得申請退休並請求給付退休金。又被告嗣後於
    94年12月10日通過之「工作人員退休要點」（下稱系爭退休
    要點），亦須符合「任職滿15年以上年滿50歲」或「任職滿
    20年」之條件，始得自願退休。
  (二)依94年12月6 日修正前之社會團體工作人員管理辦法第29條
    、現行社會團體工作人員管理辦法第8 條之規定，社會團體
    工作人員之退休、資遣、撫卹等事項，應經理事會訂定，提
    會員代表大會通過後實施。被告屬人民團體法第4 條所規範
    之社會團體，原告雖於90年8 月7 日簽署退職金結算明細單
    （下稱系爭結算單），惟據以核算上開退職金金額之「中國
    大眾康寧互助會工作人員退職撫卹辦法草案」（下稱系爭草
    案）並未經會員大會通過，原告亦不得以系爭結算單為據，
    請求被告給付退職金。
  (三)原告所提出之系爭退休報告，業經被告當時祕書長乙○○、
    理事長胡佐漢批示緩議，可見被告並未同意原告退休或離職
    ，系爭退休報告自不生效力。且原告並未依會務人員請假規
    則請假，當時祕書長打電話要求其回來上班亦拒不回臺，自
    屬無故曠職，被告業將原告免職，兩造僱傭關係已然終止。
    原告備位聲明亦無理由。
  (四)並聲明請求判決：
    1.原告之訴及假執行之聲請均駁回。
    2.如受不利判決，願供擔保請准宣告免為假執行。
三、兩造不爭執之事實（本院卷第108 頁正面、背面，本院卷第
    152頁、第153頁）：
  (一)原告自80年11月1 日起任職於被告，於94年5 月30日提出系
    爭退休報告，之後即未繼續到會上班。
  (二)系爭退休辦法（調解卷第17頁）並未經會員大會通過。
  (三)被告於94年6 月18日第6 屆第3 次理監事聯席會議中，決議
    原告自94年6月20日起免職。
  (四)原告於97年1月17日受聘為被告顧問委員會顧問。
四、本件經兩造整理並簡化之爭點（本院卷第108 頁背面、第15
    3 頁至第163 頁）：
  (一)原告於94年5 月30日提出系爭退休報告時，是否符合退休資
    格？原告得否請求被告給付退休金？
  (二)原告請求被告給付退職金68萬9,490元，是否有理由？
  (三)原告請求確認兩造間僱傭關係存在，並請求被告按月給付7
    萬3,348 元，及自94年6 月1 日起至清償日止，按週年利率
    5%計算之利息，是否有理由？
五、茲分述如下：
  (一)原告於94年5 月30日提出系爭退休報告時，並不符合退休資
    格，亦不得請求被告給付退休金或退職金：
    1.原告為38年9 月27日生，於94年5 月30日提出系爭退休報
      告時年滿56歲，年資滿13年，此為兩造所不爭之事實。原
      告主張伊得於94年5 月30日自行申請退休之依據，為系爭
      退休辦法。系爭退休辦法第2 條固規定適用條件為「90年
      7 月1 日以前即進入本會之工作人員，且連續工作滿5 年
      或離職時已屆齡65歲」，惟亦於第7 條明定：「本辦法經
      會員大會通過後施行，修正時亦同」（調解卷第17頁）。
      而系爭退休辦法並未經會員大會通過乙節，復為兩造所不
      爭（兩造不爭執事實(二)參照），則原告主張伊得依系爭退
      休辦法，於94年5 月30日自行退休並請求被告給付退休金
      ，即屬無稽。
    2.原告自承90年7 月以前，被告就員工之退休並無相關辦法
      或規定，均係按慣例為之，嗣於90年7 月始草擬系爭退休
      辦法（本院卷第26頁背面）。復觀諸被告90年7 月3 日第
      8 屆常務理監事會第7 次會議紀錄，固將包括原告在內之
      11 人 未屆65歲退休金核算案提交討論，其決議內容則為
      ：「1.授權理事長、祕書長參照有關會章及案例，在1 週
      內從優處理。2.現有或新進員工退職金部分，自90年7 月
      1 日起一律由個人薪資提撥10% ，本會額外補助10% ，合
      計20% 作為退職儲存金。爾後退休時，除依規定領取此項
      退職儲存金外，不得再有退休金要求，有關退職儲存金細
      節另訂辦法後再提理事會追認」（調解卷第19頁、第20頁
      ）。自堪認被告原擬於90年7 月間訂立正式退休辦法，而
      就被告90年6 月30日前之年資，及90年7 月1 日後之年資
      ，分列不同之計算方式，並提交討論。惟會議中提出之系
      爭退休金額表（調解卷第20頁），既經決議「授權理事長
      、祕書長參照有關會章及案例，在1 週內從優處理」，退
      職儲存金實施細節亦尚須另訂辦法待理事會認可，顯尚經
      確認並決議施行。原告於該次會議亦為列席人（本院卷第
      18頁），對系爭退休金額表尚未經認可施行、退職儲存金
      辦理亦尚未制訂並經同意等情，自知之甚詳，不得逕以該
      次會議之議決內容，作為請求被告給付退休金或退職金之
      請求權基礎。
    3.綜上，原告於94年5 月30日提出系爭退休報告時，並不符
      合退休資格，且不得請求被告給付退休金或退職金。從而
      ，原告先位請求被告給付退休金及退職金計269 萬4,091
      元，及自94年6 月1 日起至清償日止，按週年利率5%計算
      之利息，為無理由，應予駁回。
  (三)原告請求確認兩造間僱傭關係存在，並請求被告回復原告工
    作、給付薪資，為無理由：
    1.經查，原告自承伊在94年5 月27日先行請假，之後便出國
      赴美，到94年5 月30日請假期滿後便於美國以傳真方式提
      出系爭退休報告，當時伊身體不好心情又煩，就先請假去
      美國，請假期滿就辦理退休（本院卷第74頁背面）；伊之
      前承辦他人的退休案，要書面批核後才能退休，伊確未取
      得被告批准退休之書面等語（本院卷第27頁）。則原告從
      美國傳真系爭退休報告後，不待被告為同意或批核之表示
      ，未取得批核書面，亦未辦理職務交接，即逕自不到會上
      班，殊難認已生退休之效力。且原告係在其退休申請經核
      准前即逕行出國，而未再到會並致無法辦理交接，則其以
      人在美國無法取得書面為由（本院卷第27頁），主張無庸
      取得被告批核之書面即生退休效力云云，亦無足取。
    2.原告雖表示曾以電話與被告聯絡，被告並未表示不准原告
      退休云云，被告則否認有何准予原告退休之情。經查，證
      人乙○○（即被告現任法定代理人，於94年間擔任被告祕
      書長）於99年9 月1 日言詞辯論期日到庭證稱：94年5 月
      下旬的某個星期三，伊與原告、當時理事長胡佐漢、前任
      理事長袁大松商議如何解決眷舍的問題，後胡佐漢拍桌大
      罵，袁大松亦離開，過了1 小時左右，袁大松打手機給原
      告，原告向伊轉述說袁大松表示要到調查局去告。次星期
      1 上午原告未上班，於10點多始打電話給伊，表示人已在
      美國，因為袁大松要提告，所以原告不要回來了，伊問原
      告主管的眷舍案子要怎麼辦，原告表示他都放在辦公室沒
      有動，伊要原告回來處理眷舍事宜，原告表示不管了、不
      回來了，要伊自己處理。原告曾出具書面（按即系爭退休
      報告），內容陳述原告生病要在美國養病，伊與理事長則
      批示不同意原告請假，應該待司法案件結束再說。因為原
      告始終未回來，就提案送請理事會決議，經理監事會決議
      以曠職為由將原告免職。伊在向理監事會提案之前有跟原
      告說要提案免職原告，但原告說他不管就是不回來等語（
      本院卷第46頁背面）。堪認原告於94年5 月間，顯已無繼
      續兩造僱傭契約之意思。
    3.被告為依人民團體法成立之社會團體，此為兩造所不爭。
      而原告原擔任之副祕書長一職為社會團體之工作人員；工
      作人員之解聘僱由理事長提請理事會通過，並報主管機關
      備查。亦經社會團體工作人員管理辦法第4 條第1 項第1
      款、第7 條分別明定。原告所提之系爭退休報告及後續請
      假均未經批准，經乙○○通知原告到會上班原告亦不到會
      等情，既經認定如上，參諸被告請假規則第11條前段規定
      ：「請（休）假均須在事先申請經核准後，方可離職」。
      第12條規定「未經請假及先行報備者，或假期屆滿仍未銷
      假者，均以曠職論」（本院卷第49頁背面），則被告依上
      開規定，將原告之出勤情形提交被告94年6 月18日第9 屆
      第3 次理監事聯席會議討論，經決議「李副祕書長經通知
      仍不按常規辦理請假（或離職）手續，曠職天數超過規定
      ，應予免職」（本院卷第58頁），尚非無據，原告主張違
      反最後手段性原則，尚難憑採。準此，兩造間之僱傭關係
      已因被告於94年6 月間將原告免職而終止，原告於數年後
      始請求確認兩造僱傭關係存在，並請求被告回復原告之工
      作、按月給付原告薪資7 萬3,348 元至原告退休之日止，
      為無理由。
六、綜上所述，原告先位聲明請求確認被告給付退休金及退職金
    共269 萬4,091 元，及自94年6 月1 日起至清償日止，按週
    年利率5%計算之利息；備位聲明請求確認兩造間僱傭關係存
    在，及被告應回復原告之工作，並自起訴狀送達之次月起，
    按月於每月1 日給付原告7 萬3,348 元至原告退休之日止，
    均無理由，應予駁回。原告之訴既經駁回，其假執行之聲請
    （給付之訴部分），亦因訴之駁回而失所附麗，應併予駁回
    。
七、本件事證已臻明確，兩造其餘爭點、主張陳述、攻擊防禦方
    法及所提出之證據，均於判決結果不生影響，無庸一一論駁
    ，併予說明。
八、據上論結，原告之訴為無理由，依民事訴訟法第78條，判決
    如主文。
中    華    民    國    99    年    10    月    29    日
                  民事第二庭  法  官  王怡雯
以上正本證明與原本無異。
如對本判決上訴，應於判決送達後20日內向本院提出上訴狀；若
委任律師提起上訴者，應一併繳納上訴審裁判費，否則本院得不
命補正逕行駁回上訴。
中    華    民    國    99    年    11    月    3     日
                              書記官  桂大永

司法院資訊處製作；財團法人民間司法改革基金會備份。
